臺灣臺北地方法院民事判決　九十年度重訴字第二二一號
　　原　　　告　丁○○
　　承受訴訟人
　　法定代理人　甲○○
　　法定代理人　乙○○
右當事人間確認抵押權不存在等事件，本院判決如左：
    主　    文
確認被告對原告所有如附表一、二所示土地及建物所設定本金最高限額均為新台幣壹
仟貳佰萬元抵押權之債權不存在，被告並應塗銷上開抵押權登記。
訴訟費用由被告負擔。
    事  　  實
甲、原告方面：
  一、聲明：如主文之所示。
  二、陳述：
    (一)原告之被繼承人劉耀勛前於民國八十年八月間向被告改制前之保證責任台北市
      第三信用合作社忠孝分社辦理抵押借款，並提供其所有坐落台北縣土城市○○
      ○段石壁寮小段第一九八－一五、一九八－一六四、一九八－一六六、一九八
      －一六七地號等土地，及建號二○一、一九八門牌號碼台北縣土城市○○○路
      一一一巷二十六弄五號、七號等建物，設定本金最高限額新台幣（下同）一千
      二百萬元抵押權予被告作為擔保，惟劉耀勛業已於八十五年八月二十日將所借
      款項連同利息計六百零一萬五千六百一十六元，由富邦商業銀行匯款至前揭台
      北市第三信用合作社忠孝分社備償帳戶清償全部債務，此後未曾再被告借貸任
      何款項。詎劉耀勛於八十九年五月初接獲被告公司人員電話稱劉耀勛尚有八百
      零萬元借款債務未償還云云，經幾度查證及核閱被告所提出之借據、授信往來
      約定書及存款對帳單等文件，始悉前揭借據及授信往來約定書作成日期為八十
      八年十二月三十日，惟當時劉耀勛未曾向被告借貸任何款項，其上「借款人劉
      耀勛」、「連帶保證人甲○○」之簽名及印章均非真正，且劉耀勛亦未曾取得
      原告所謂八百餘萬元之借款，然其上竟有被告公司該行經理以下各級人員之核
      章及對保，顯係遭被告銀行人員偽造冒貸，經劉耀勛屢次請求被告塗銷前揭抵
      押權設定登記，均遭被告以該偽造冒貸案已在臺灣臺北地方法院檢察署偵查中
      為由拒絕。則劉耀勛與被告間既無借貸債務存在，復因前揭偽造冒貸行為嚴重
      損害劉耀勛權益，雙方已無前揭最高限額抵押權所擔保之債權發生之可能，前
      揭最高限額抵押權業已確定，依抵押權之從屬性，前揭最高限額抵押權所擔保
      之債權既不存在，抵押權當應從屬而消滅，劉耀勛自得依法訴請確認前揭最高
      限額抵押權所擔保之債權不存在，並請求被告塗銷前揭最高限額抵押權登記，
      嗣訟程序進行中劉耀勛於九十年八月二十六日死亡，原告為劉耀勛之繼承人已
      依法於九十年十二月二十四日具狀聲明承受本件訴訟。
    (二)劉耀勛於八十五年八月二十日已將向被告所借款項連同利息計六百零一萬五千
      六百一十六元，由富邦商業銀行匯款至前揭台北市第三信用合作社忠孝分社備
      償帳戶清償全部債務，而依被告所主張，劉耀勛又於相隔不到一個月即同年九
      月十六日再向被告借款八百萬元，惟若原告係需借款用錢，何須多此一舉，顯
      與常理有違。且依被告所提出存摺存款對帳單之記載，劉耀勛於八十五年九月
      十六日有八百萬元之放款轉入及現金支出之記錄，然依被告所提出之借據卻記
      載本件借款之最初貸放日為八十五年十二月三十日，顯見被告主張自相矛盾。
  三、證據：提出
  　(一)台北縣土城市○○○段石壁寮小段第一九八－一五、一九八－一六四、一九八
      －一六六、一九八－一六七地號土地登記謄本、同縣市○○○段石壁寮小段二
      ○一、一九八建號建物登記謄本各一件。
    (二)八十五年八月二十日富邦商業銀行匯款委託書影本一件。
    (三)劉耀勛委託德律聯合法律事務所八十九年五月十八日（八九）德誠字第○一八
      八號函影本一件。
    (四)被告八十九年六月十二日誠泰銀書字第四九一號函影本一件。
    (五)劉耀勛委託德律聯合法律事務所八十九年九月四日（八九）德誠字第○二三○
      號函影本一件。
    (六)被告八十九年六月十二日誠泰銀書字第四九一號函影本一件。
    (七)謝在全著民法物權論下冊第一六六頁影本一件。
    (八)最高法院七十六年二月十日民事庭會議決議影本一件。
    (九)最高法院七十九年度台抗字第二一八號判例影本一件。
    並請求
    (一)命被告提出八十五年十二月三十日借據及授信約定書原本，以鑑定其上「劉耀
      勛」、「甲○○」簽名及印文是否各該本人所為。
    (二)命被告提出八十五年九月十六日放款與劉耀勛及劉耀勛領取該八百萬元之領款
      憑證原本到院。
    (三)向第一商業銀行信用卡部函調甲○○申辦信用卡之相關資料，以供筆跡鑑定。
    (四)向臺灣銀行土城分行、富邦商業銀行股份有限公司土城分行、第一商業銀行土
      城分行、台北縣土城市農會函調劉耀勛、甲○○於八十八年間與各該行、會業
      務往來而填寫之各項申請文件原本，以供筆跡鑑定。
乙、被告方面：
  一、聲明：駁回原告之訴。
  二、陳述：
    (一)劉耀勛與被告間尚有消費借貸關係存在，故原告訴請確認如附表一、二所示之
      最高限額抵押權所擔保之債權不存在，於法未符。因劉耀勛於八十五年九月十
      四日至被告之前身保證責任台北市第三信用合作社大同分社開立活期儲蓄存款
      帳戶，帳號為000000000000，並於同年九月十六日向被告借款八
      百萬元，同日被告並將款項如數轉帳撥入被告前揭帳戶內，劉耀勛迄今尚積欠
      被告本金八百萬元未清償，故被告對劉耀勛尚有八百萬元之債權存在，且係在
      如附表一、二所示之最高限額抵押權之存續期間內所發生，未超過擔保限額，
      乃如附表一、二所示之最高限額抵押權所擔保，原告主張劉耀勛於八十五年八
      月二十日即未曾再向被告借貸任何款項，顯與事實不符，其請求確認本件如附
      表一、二所示之最高限額抵押權所擔保之債權不存在及被告應塗銷前揭最高限
      額抵押權，於法無據，依法應予駁回。
    (二)前揭八十八年十二月三十日之借據及授信約定書上之簽名及印文，僅簽名部分
      得與簽名人之親自簽名互相對照，鑑定真偽，惟印文部分，顯無法鑑定真偽，
      依民法第三條第二項之規定，蓋章之效力與簽名相同，然其上印文是否係劉耀
      勛或保證人甲○○授權第三人林進福所為，即影響前揭借款是否存在之認定。
      再者，消費借貸契約之訂立，法律上並無應以書面為之之規定，故縱借據非真
      正，然被告確曾撥款至劉耀勛名義之帳戶內，此乃不爭之事實，而該筆款項於
      撥款後第二日確實遭人提領，究係何人提領，即有數種可能，均有待訴外人林
      福進偽造文書案件之偵審結果，請求裁定停止訴訟程序。
    (三)本件有關劉耀勛八十五年九月十四日開戶印鑑卡原本及被告就前揭八百萬元借
      款之撥款資料及相關傳票等均已疑遭第三人林福進銷燬，無法提出。
  三、證據：提出
    (一)劉耀勛八十五年九月十四日向保證責任台北市第三信用合作社大同分社開立活
      期儲蓄存款帳戶之開戶印鑑卡及存摺存款對帳單影本各一件。
    (二)劉耀勛八十八年十二月三十日借據影本一件。
    (三)最高法院七十八年五月九日第十一次民事庭會議決議影本一件。
    (四)被告以訴外人林福進為被告之告訴狀之影本一件。
    並聲請訊問證人文耀宗。
丙、本院依職權
　一、命原告甲○○當庭書寫姓名、台北縣土城市○○○路一一一巷二十六弄二十六
      巷九號、台北縣土城市○○路九十六號一樓、捌佰萬元、０至９各二十次。
　二、函請法務部調查局鑑定八十八年十二月三十日之借據原本上「劉耀勛」、「甲
      ○○」之簽名與甲○○當庭親書字跡、第一商業銀行信用卡申請書原本、第一
      商業銀行土城分行支票存款印鑑卡、支票存款開戶申請及往來約定書、開戶資
      料登錄單、票據擔當付款申請書、台北縣土城市農會印鑑卡、台灣銀行土城分
      行授信申請書、放款借據上「劉耀勛」、「甲○○」之簽名是否相符。
　　理　　　由
甲、程序方面：
  一、本件訴訟於九十年一月十日起訴時係以劉耀勛為原告，訴訟程序進行中劉耀勛
      於九十年八月二十六日死亡，經劉耀勛之繼承人甲○○、丁○○及丙○依法具
      狀聲明承受訴訟，有劉耀勛死亡證明書、劉耀勛、甲○○、丁○○及丙○戶籍
      謄本各一件附卷可稽，於法並無不合，合先敘明。
　二、按民事訴訟法第一百八十三條規定：「訴訟中有犯罪嫌疑牽涉其裁判者，法院
      得在刑事訴訟終結前以裁定停止訴訟程序」。所謂訴訟中有犯罪嫌疑牽涉其裁
      判，係指在民事訴訟繫屬中，當事人或第三人涉有犯罪嫌疑，足以影響民事訴
      訟之裁判，非俟刑事訴訟解決，民事法院即無從或難於判斷者而言，例如當事
      人或第三人於民事訴訟繫屬中涉有偽造文書、證人偽證、鑑定人為不實之鑑定
      等罪嫌，始足當之，最高法院七十九條台抗字第二一八號判例可資參照。是如
      當事人或第三人在民事訴訟繫屬以前有犯罪行為，縱牽涉其裁判，亦不在同條
      所定得裁定停止訴訟程序之列。本件被告主張前揭借款究係劉耀勛授權林福進
      向被告借貸，或林福進擅自偽造所冒貸，均有待林福進偽造文書案件偵審結果
      ，聲請本院依民事訴訟法第一百八十三條規定裁定訴訟程序云云。然查被告係
      於八十九年六月二十日以林福進涉嫌偽造劉耀勛借據、授信約定書及存放款印
      鑑卡等情，對林福進提出告訴，經臺灣臺北地方法院檢察署偵查（八十九年偵
      字第一二六九八號），並於八十九年十一月十八日對林福進發布通緝，已據本
      院依職權調取前揭偵查卷宗核閱無訛，則第三人林福進涉有偽造文書等罪嫌，
      顯於本件民事訴訟繫屬前，且刑事訴訟所調查之證據及刑事訴訟判決所認定之
      事實，非當然有拘束民事訴訟判決之效力，是本院當可自行調查審理，無非俟
      刑事訴訟解決，民事訴訟即無從或甚難判斷之情形，即無在刑事訴訟程序終結
      前，停止訴訟程序之必要。
乙、實體方面：
  一、原告為劉耀勛承受訴訟人，起訴主張其被繼承人劉耀勛前於八十年八月間向被
      告改制前之保證責任台北市第三信用合作社忠孝分社辦理抵押借款，並提供其
      所有如附表一、二所示之土地及建物設定本金最高限額一千二百萬元抵押權予
      被告作為擔保，惟劉耀勛業已於八十五年八月二十日將所借款項連同利息計六
      百零一萬五千六百一十六元，由富邦商業銀行匯款至前揭台北市第三信用合作
      社忠孝分社備償帳戶清償全部債務，此後未曾再被告借貸任何款項。詎劉耀勛
      於八十九年五月初接獲被告公司人員電話稱劉耀勛尚有八百零萬元借款債務未
      償還云云，經幾度查證及核閱被告所提出之借據、授信往來約定書及存款對帳
      單等文件，始悉前揭借據及授信往來約定書係遭被告銀行人員偽造持以冒貸，
      經劉耀勛屢次請求被告塗銷前揭抵押權設定登記，均遭被告以該偽造冒貸案已
      在臺灣臺北地方法院檢察署偵查中為由拒絕。則劉耀勛與被告間既無借貸債務
      存在，復因前揭偽造冒貸行為嚴重損害劉耀勛權益，雙方已無前揭最高限額抵
      押權所擔保之債權發生之可能，前揭最高限額抵押權業已確定，依抵押權之從
      屬性，前揭最高限額抵押權所擔保之債權既不存在，抵押權當應從屬而消滅，
      劉耀勛自得依法訴請確認前揭最高限額抵押權所擔保之債權不存在，並請求被
      告塗銷前揭最高限額抵押權登記。被告則以劉耀勛於八十五年九月十四日至被
      告之前身保證責任台北市第三信用合作社大同分社開立活期儲蓄存款帳戶，帳
      號為000000000000，並於同年九月十六日向被告借款八百萬元，
      同日被告並將款項如數轉帳撥入被告前揭帳戶內，劉耀勛迄今尚積欠被告本金
      八百萬元未清償，故被告對劉耀勛尚有八百萬元之債權存在等語，資為抗辯。
  二、原告主張其被繼承人劉耀勛前於八十年八月間向被告改制前之保證責任台北市
      第三信用合作社忠孝分社辦理抵押借款，並提供其所有如附表一、二所示之土
      地及建物設定本金最高限額一千二百萬元抵押權予被告作為擔保，及劉耀勛已
      於八十五年八月二十日將所借款項連同利息計六百零一萬五千六百一十六元，
      由富邦商業銀行匯款至前揭台北市第三信用合作社忠孝分社備償帳戶清償債務
      之事實，業據其提出與所述相符之台北縣土城市○○○段石壁寮小段第一九八
      －一五、一九八－一六四、一九八－一六六、一九八－一六七地號土地登記謄
      本、同縣市○○○段石壁寮小段二○一、一九八建號建物登記謄本及劉耀勛八
      十五年八月二十日富邦商業銀行匯款委託書各一件為證，復為被告所不爭執，
      自堪信為真實。
  三、按確認法律關係成立或不成立之訴，非原告有即受確認判決之法律上利益者，
      不得提起之，民事訴訟法第二百四十七條定有明文。所謂即受確認判決之法律
      上利益，須因法律關係之存否不明確，致原告在私法上之地位有受侵害之危險
      ，而此項危險得以對於被告之確認判決除去之者，始為存在。本件原告主張如
      附表一、二所示之最高限額抵押權並無擔保之債權存在，復前揭最高限額抵押
      權所擔保之債權發生之可能，惟被告否認之，原告據此請求確認前揭最高限額
      抵押權所擔保之債權不存在，應有即受確認判決之法律上利益。
  四、次按當事人主張有利於己之事實者，就其事實有舉證之責任，民事訴訟法第二
      百七十七條定有明文；惟主張消極之事實而在客觀上無法積極證明，其舉證責
      任移轉於他方當事人，亦為舉證責任分配原則之一。原告主張劉耀勛與被告間
      無如附表一、二所示最高限額抵押權所擔保之債權存在，即屬消極確認，核諸
      前揭法條，被告自應就如附表一、二所示最高限額抵押權尚有擔保債權存在之
      事實負舉證責任，苟未能舉證，則訴訟上之不利益即應歸於被告。被告辯稱劉
      耀勛於八十五年九月十四日至被告之前身保證責任台北市第三信用合作社大同
      分社開立活期儲蓄存款帳戶，帳號為000000000000，並於同年九
      月十六日向被告借款八百萬元，同日被告並將款項如數轉帳撥入被告前揭帳戶
      內，劉耀勛迄今尚積欠被告本金八百萬元未清償，故被告對劉耀勛尚有八百萬
      元之債權存在云云，為原告所否認，揆諸前揭說明，被告應就前揭債權法律關
      係存在之事實負舉證責任。被告固提出劉耀勛八十五年九月十四日向保證責任
      台北市第三信用合作社大同分社開立活期儲蓄存款帳戶之開戶印鑑卡及存摺存
      款對帳單及八十八年十二月三十日借據各一件，並聲請訊問證人文耀宗為證。
      然查：
      (一)原告否認八十八年十二月三十日借據及被告於八十九年六月十二日誠泰銀書
        字第四九一號函檢附八十七年十二月三十日授信往來約定書影本上「劉耀勛
        」、「甲○○」之簽名及印文為真正，而私文書之真正，如他造當事人有爭
        執者，依民事訴訟法第三百五十七條之規定，舉證人應負證其真正之責。經
        本院將前揭借據原本與命本件原告甲○○當庭親自簽名筆跡，暨提出其平日
        於第一商業銀行信用卡申請書原本、第一商業銀行土城分行支票存款印鑑卡
        、支票存款開戶申請及往來約定書、開戶資料登錄單、票據擔當付款申請書
        、台北縣土城市農會印鑑卡、臺灣銀行土城分行授信申請書、放款借據上所
        為簽名，送法務部調查局鑑定結果，認借據原本上「甲○○」簽名筆跡與前
        揭第一商業銀行信用卡申請書原本等比對資料上「甲○○」簽名字跡筆劃特
        徵不符，有該局九十一年八月三十日調科貳字第○九一○○五○六二三○號
        鑑定通知書一紙附卷可稽，且前揭被告提出借據原本及授信往來約定書影本
        上「劉耀勛」簽名筆跡以肉眼判斷與前揭第一商業銀行信用卡申請書原本、
        臺灣銀行土城分行授信申請書、放款借據上「劉耀勛」之簽名筆跡明顯不符
        ；另對授信約定書對保人欄所蓋用文耀宗之印章是否其本人所蓋用，及授信
        往來約定上「劉耀勛」、「甲○○」之簽名係何人所為，證人即對保人文耀
        宗均不確定亦無印象，已據其到庭證述明確，被告復於九十一年三月十一日
        準備程序期日自承無法舉證證明印文為真正，是被告既未能舉證證明前揭借
        據及授信約定書確係劉耀勛、原告甲○○簽名，或其上劉耀勛、原告甲○○
        之印章係屬真正，其辯稱依民法第三條第二項謂蓋章與簽名生同等之效力，
        認本件劉耀勛與被告間八百萬元之借款債權存在云云，即非可採。
      (二)又稱消費借貸者，謂當事人一方移轉金錢或其他代替物之所有權於他方，而
        約定他方以種類、品質、數量相同之物返還之契約，民法第四百七十四條第
        一項定有明文。是當事人主張有金錢借貸關係存在，須就其發生所須具備之
        特別要件即金錢之交付及借貸意思表示互相一致負舉證之責任。被告復辯稱
        其確曾撥款至劉耀勛名義之帳戶內，且該筆款項於撥款後第二日確實遭人提
        領云云，並提出劉耀勛保證責任台北市第三信用合作社大同分社開立活期儲
        蓄存款帳戶存摺存款對帳單一件為證，惟為原告所否認，被告亦自承其就前
        揭八百萬元借款之撥款資料及相關傳票等均已疑遭第三人林福進銷燬，無法
        提出，則自不足以逕以被告片面製作之存摺存款對帳單遽認其有交付借款之
        事實，此外，被告亦未能提出其他證據證明劉耀勛與被告間有八百萬元借款
        之消費借貸意思表示互相一致之事實，自難謂劉耀勛與被告間確有八百萬元
        消費借貸之債權債務關係存在。
      (三)至被告辯稱前揭八百萬元之借款係劉耀勛或原告甲○○授權林進福所為云云
        ，並未舉證以實其說，復與其所提出其以林福進為被告之刑事告訴狀內容謂
        前揭劉耀勛之借據、授信約定書、存放款印鑑卡均係林福進所偽造不符，此
        部分之辯解亦無足採。從而，原告之主張堪信為真實，其據以訴請確認如附
        表一、二所示之最高限額抵押權所擔保之債權不存在，自屬有據，應予准許
        。
  五、末按最高限額抵押契約定有存續期間者，其期間雖未屆滿，然若其擔保之債權
      所由生之契約已合法終止，且無既存之債權，而將來亦確定不再發生債權，其
      原擔保之存續期間內所可發生之債權，已確定不存在，依抵押權之從屬性，應
      許抵押人請求塗銷抵押權設定登記，最高法院八十三年台上字第一○五五號判
      例可供參照。本件原告之被繼承人劉耀勛與被告間原有借貸債務已全部清償，
      被告復未能證明如附表一、二所示最高限額抵押權存續期間內尚有擔保之債權
      存在，已如前述，原告主張因前揭偽造冒貸行為嚴重損害劉耀勛權益，雙方將
      來亦確定不再發生債權，請求被告塗銷如附表一、二所示之最高限額抵押權設
      定登記，揆諸前揭說明，自無不合，應予准許。
丙、據上論結：原告之訴為有理由，依民事訴訟法第七十八條，判決如主文。
中　　　華　　　民　　　國　　九十一　　年　　　十　　　月　　三十一　　日
                                  民事第一庭法      官　陳盈如
右為正本係照原本作成
如對本判決上訴，須於判決送達後廿日內向本院提出上訴狀
中　　　華　　　民　　　國　　九十一　　年　　　十　　　月　　三十一　　日
                                            法院書記官　高秋芬
